【裁判字號】    89,自,642
【裁判日期】    891006
【裁判案由】    誣告
【裁判全文】
台灣台中地方法院刑事判決                          八十九年度自字第六四二號
    自  訴  人  乙○○
    被      告  丙○○
                甲○○
    右一  被告
    選任辯護人  李慶松
                黃文皇
右列被告等因誣告案件，經自訴人提起自訴，本院判決如左：
    主  文
丙○○、甲○○均無罪。
    理  由
一、自訴意旨詳如自訴狀所載。
二、按犯罪事實應依證據認定之，無證據不得推定其犯罪事實，刑事訴訟法第一百五
    十四條定有明文，又誣告罪之成立，以告訴人所訴被訴人之事實必須完全出於虛
    構為要件，若有出於誤會或懷疑有此事實而為申告，以致不能證明其所訴之事實
    為真實，縱被訴人不負刑責，而告訴人本缺乏誣告之故意，亦難成立誣告罪名。
    最高法院四十四年台上字第八九二號判例可資參照。自訴意旨認被告甲○○、丙○○涉有誣告罪嫌，無非以：被告所為之告訴、告發事實，業經不起訴處分確定
    ，有處分書一份為證，是被告甲○○、丙○○意圖他人受刑事處分，蓄意設詞誣
    控，自屬觸犯誣告罪責，為此依法提起自訴等事實為論據。
三、訊據被告甲○○、丙○○固不諱言因自訴人持有甲○○所簽發票號ＦＡ0000
    000號、面額新台幣（下同）六十八萬元之支票一紙，而對自訴人提出侵占等
    罪之告訴及告發之事實，惟否認有何誣告犯行，甲○○辯稱：因丙○○告知伊所
    交付之上開支票，遭自訴人拒不返還，認乙○○有侵占之嫌等語，丙○○則辯稱
    ：因乙○○違反雙方之約定，拒不交付票貼款，亦不返還上開支票，故認乙○○
    有侵占、詐欺之嫌等語。經查：（一）被告丙○○於八十八年十二月底將甲○○
    所交付之系爭支票，與自訴人簽訂保管條，雙方約定該紙支票於發票日八十九年
    二月二十日前即八十九年一月十日前，如照會無疑，票貼款於扣除雙方協議先行
    償還三十萬元債務其中之二十萬元後，餘款四十八萬元歸還被告丙○○等情，為
    自訴人及被告丙○○所不爭，並有雙方書立之保管條一紙在卷可稽，又衡諸商場
    慣例，所謂支票經照會無疑，係指該支票帳戶至持票人查問止，仍正常運作，無
    退票或拒往情形而言，然自訴人對於系爭甲○○簽發之支票之照會結果，先表示
    該支票帳戶甚少交易，遂不同意依雙方約定進行票貼（見八十九年度他字第八四
    四號卷八十九年二月二十九日偵訊筆錄），經提示集集鎮農會函覆之該支票帳戶
    自六十八年十月十二日開戶後，僅於八十九年二月二十二日有退票紀錄（該紀錄
    即為系爭六十八萬元之票貼支票），及其往來明細，交易尚屬頻繁等資料，則改
    稱因被告丙○○提出之甲○○支票帳戶雖沒問題，然往昔交易金額不大，且股東
    范平洲亦認為此次交易金額過大，不太保險，遂不願將票貼款如數交付被告丙○○等情（見八十九年度偵字第五０二五號八十九年五月二十二日偵訊筆錄），顯
    見，本件被告丙○○與自訴人乙○○就系爭支票票貼及清償部分債款之約定，彼
    此關於支票債信之徵信，如無法達成共識，支票應如何解決一事，於保管條上雖
    載明「於八十九年一月十日前將支票退回丙○○」，然附記部分亦載明「八十九
    年一月十日前退回該支票，同時債務人（指丙○○）必須償還債務台灣台中地方
    法院民事裁定八十六年度票字第一二八七號本票裁定事件（三十萬元票據債務其
    中之二十萬元債務）」，顯見雙方對於該支票若無法票貼時，被告丙○○應如何
    取回支票，彼此認知互有歧異，是以，自訴人乙○○因該票往昔並無如此鉅額之
    交易紀錄，惟恐准予票貼，日後該紙支票將無法兌現，復基於被告丙○○尚積欠
    三十萬元債務未還，拒不返還被告丙○○先前所交付欲將票貼款其中二十萬元用
    以清償部分債務之支票，屆期並持往提示，顯係基於保障本身債權所為，雖難認
    其主觀有何詐欺或侵占意圖，然本件自訴人乙○○與被告丙○○對於屆期不予票
    貼，支票如何解決，雙方未明確約定，業據自訴人乙○○陳明在卷，再參酌卷附
    保管條上之記載，則被告丙○○辯稱對於伊與自訴人乙○○間之約定，主觀上認
    為雙方保管條既已載明屆期應將支票返還丙○○，遂認為乙○○如不同意票貼，
    應將支票先行返還，且附記部分之同時償還本票債務部分，亦無庸兌現等語，應
    堪信為真正。本件自訴人乙○○對於所持有被告丙○○交付之支票，拒不同意票
    貼，亦不返還支票，復持往兌票一事，既為自訴人所是認，顯非虛構事實，則自
    訴人與被告丙○○間因約定支票保管細節等民事糾葛，彼此認知上有差異，被告
    丙○○主觀上既係本於上開確信，對自訴人乙○○拒不返還支票之事實，而為申
    告，雖因該票據保管行為，屬民事問題，自訴人乙○○因此不負刑事詐欺或侵占
    刑責，然被告詹涵對自訴人所為申告之事實既非虛構，主觀上顯缺乏誣告之故意
    甚明，則被告丙○○對自訴人乙○○所為申告行為，亦與刑法誣告罪之構成要件
    不符。（二）被告甲○○因個人交付被告丙○○代為週轉之支票，因被告丙○○
    告知支票在自訴人乙○○持有中，且拒不返還，遂對自訴人乙○○提侵占罪之告
    訴，雖為被告甲○○所是認，核與同案被告丙○○供述情節相符，然被告甲○○
    對自訴人乙○○所為之告訴行為，既係本於被告丙○○所述而為，且被告甲○○
    所申告支票在乙○○持有中之事實，亦非虛偽，雖因不明瞭同案被告丙○○與乙○○之約定細節，對於自訴人乙○○持有支票不返還一事提出侵占告訴，亦難認
    被告陳富源有何誣告之故意，灼然甚明。至於甲○○交付系爭支票委由被告丙○○週轉之數額及被告丙○○持有該支票後，如何與自訴人乙○○約定票貼內容，
    此均與被告丙○○申告自訴人乙○○持票拒不返還之事實無關，又被告甲○○何
    時知悉支票在陳章持有中一事，亦與本件被告甲○○本於同案被告丙○○之告
    知，佐以被告丙○○與乙○○間細節不明之保管條約定事項及支票確在乙○○持
    有之非虛構之事實，對乙○○持有支票一事，非基於誣告之故意下，所為之告訴
    行為之認定無影響。是如前所述，被告丙○○、甲○○對於自訴人乙○○持有支
    票事實，雖因乙○○與丙○○間之民事糾葛，乙○○不負刑責，然被告丙○○、
    甲○○並無虛構其他不存在之事實以遂行誣告，亦無誣告之犯罪故意，依前引判
    例意旨，被告丙○○、甲○○均無成立誣告罪之餘地，此外，復查無其他確切證
    據，足認被告丙○○、甲○○有何誣告犯行，自應均為無罪之論知。
據上論斷，應依刑事訴訟法第三百四十三條、第三百零一條第一項前段，判決如主文
。
中    華    民    國      八十九      年      十      月        六      日
                                      台灣台中地方法院刑事第二庭
                                              法  官  林  靜  芬
右正本證明與原本無異。
如不服本判決，應於判決送達後十日內向本院提出上訴狀，上訴於臺灣高等法院臺中
分院(須附繕本)。
                      書記官
中    華    民    國      八十九      年      十      月        九      日


司法院資訊處製作；財團法人民間司法改革基金會備份。
